【裁判字號】    98,訴,1002
【裁判日期】    980812
【裁判案由】    妨害自由
【裁判全文】
臺灣彰化地方法院刑事判決              98年度訴字第1002號
公  訴  人  臺灣彰化地方法院檢察署檢察官
被      告  甲○○
            丙○○
                    樓
上開二人共同
選任辯護人  蕭博仁律師
上列被告等因妨害自由案件，經檢察官聲請簡易判決處刑（97年
度偵字第10015 號），認不宜簡易判決處刑，改依通常程序進行
審理，本院判決如下：
    主  文
甲○○、丙○○均無罪。
    理  由
一、公訴意旨略以：被告甲○○、丙○○2 人均係彰化縣警察局
    彰化分局三家派出所員警，均受過偵查犯罪及相關法律之專
    業訓練，且從事過多次搜索行為，對於執行搜索、逮捕之要
    件較諸一般民眾具有更高之法律知識，亦明知警政署三令五
    申要求各地方員警，於店面、住宅、卡拉OK店、餐廳等處，
    查緝涉嫌違反著作權法案件時，應聲請搜索票為之，且並規
    劃查緝此類案件流程表，要求員警在著作權人提出相關事證
    後，再檢具事證經檢察官許可向法院聲請搜索票。而彰化縣
    警察局亦依警政署上揭函文，發文各分局要求各分局員警，
    遇此情形應聲請搜索票。詎渠等2 人竟仍共同基於違法搜索
    之犯意聯絡，於民國97年7 月23日晚間9 時30分許，在乙○○（另案偵結）所經營址設彰化縣花壇鄉○○村○○○段第
    198 號土地之『中庄休閒魚池』內，因大唐國際影音多媒體
    科技股份有限公司（下稱大唐公司）之代理人賴啟榮打電話
    報案，表明在該處之電腦伴唱機內（卓得生所寄放，另案偵
    結），有未經該公司合法授權之歌曲重製在內，且表明受委
    任提出告訴，經勤務中心據報後指派該2 人前往處理。渠等
    2 人到達現場後，在相關證據並不明確而未經任何查證之情
    形下，僅依賴啟榮當場之指述，亦未依『檢察官與司法警察
    機關執行職務聯繫辦法』第5 條規定請示本署內勤檢察官指
    示應如何處理，復依當時亦無存在非予立刻扣押證據即將滅
    失之情形下。竟不依照上揭法律及上級單位諄諄誡命之相關
    程序進行，於未持法院搜索票之情形下，又未經被害人即告
    訴人乙○○同意搜索下，即在該包廂內對該電腦伴唱機實施
    搜索，搜索伴唱機內是否有侵害大唐公司享有之音樂著作財
    產權，並扣押置於該包廂內之金嗓電腦伴唱機1 台、遙控器
    1 台及點歌本1 本等物，復基於妨害自由之犯意聯絡與行為
    分擔，在無聲請拘票之情形下，逕自認定告訴人乙○○為違
    反著作權法之現行犯，在上址予以逮捕，非法剝奪乙○○之
    人身自由，因認被告二人涉及刑法第302 條非法剝奪他人行
    動自由罪及刑法第307 條違法搜索罪等語。
二、按犯罪事實應依證據認定之，無證據不得認定犯罪事實；不
    能證明被告犯罪者，應諭知無罪之判決，刑事訴訟法第154
    條第2項、第301條第1項分別定有明文。又刑事訴訟法上所
    謂認定事實之證據，係指足以認定被告確有犯罪行為之積極
    證據而言，該項證據自須適合於被告犯罪事實之認定，始得
    採為斷罪資料；且事實之認定應憑證據，如未發現相當證據
    ，或證據不足以證明，自不能以推測或擬制之方法，以為裁
    判之依據；次按認定不利於被告之事實，須依積極證據，茍
    積極之證據本身存有瑕疵而不足為不利於被告事實之認定，
    即應為有利於被告之認定，更不必有何有利之證據，而此用
    以證明犯罪事實之證據，猶須於通常一般人均不至於有所懷
    疑，堪予確信其已臻真實者，始得據以為有罪之認定，倘其
    證明尚未達到此一程度，而有合理性之懷疑存在，致使無從
    為有罪之確信時，即應為無罪之判決，最高法院29年上字第
    3105號、30年上字第816號、40年台上字第86號、76年台上
    字第4986號判例意旨及82年度台上字第163號判決意旨可資
    參照。
三、公訴人認被告甲○○、丙○○等涉犯違法搜索及妨害自由等
    罪嫌，無非以被告2 人在犯罪事證仍待調查前，難以論斷為
    現行犯之時，逕行逮捕乙○○，又並在無搜索票且未經同意
    搜索之情形下，貿然對現場之電腦伴唱機1 台、遙控器1台
    及點歌本1 本而逕行搜索為其主要之論據。
四、訊據被告甲○○、丙○○2 人均否認涉犯上開非法剝奪他人
    行動自由及違法搜索等行為，被告甲○○辯稱：當時其接獲
    110 勤務指揮中心通報而到案發現場，因賴啟榮當場表示乙○○有侵害大唐公司所享有之音樂著作，其遂會同現場負責
    人乙○○勘察賴啟榮所點播歌曲，確認該電腦伴唱機內有大
    唐公司所享有之音樂著作之歌曲，隨即詢問乙○○是否有版
    權，乙○○無法提出合法授權文件，賴啟榮就當場提告，並
    拿出提告的證明文件，因乙○○沒有上開歌曲公開演出之合
    法授權證明，其與丙○○認乙○○已涉有違反著作權法第92
    條公開演出之犯行，因屬現行犯而逕行逮捕，並將該包廂內
    之電腦伴唱機1 台、遙控器1 台及點歌本1 本等予以扣押等
    語，而被告丙○○辯稱：本件是110 勤務指揮中心通報，因
    現場有播放上開侵害大唐公司所享有音樂著作之歌曲，而認
    定乙○○是現行犯，伊並沒有違法搜索等語。
五、經查：
(一)、本案卷證所涵括之供述證據及非供述證據，公訴人、被告等
    及辯護人均同意有證據能力，亦未於言詞辯論終結前聲明異
    議，本院審酌該等供述證據及非供述證據作成時之情況，並
    無不適當之情事，應均具有證據能力，合先敘明。
(二)、警察行使公權力之調查、逮捕、搜索及扣押等相關法律規範
    及見解，陳述如下：
(1)、司法警察之犯罪調查權限：
    按（第2 項）司法警察知有犯罪嫌疑者，應即開始調查，並
    將調查之情形報告該管檢察官及司法警察官，（第3 項）實
    施前項調查有必要時，得封鎖犯罪現場，並為即時之勘察，
    刑事訴訟法第231 條第2 項、第3 項定有明文。
(2)、逮捕與現行犯：
、按人民身體之自由應予保障。除現行犯之逮捕由法律另定外
    ，非經司法或警察機關依法定程序，不得逮捕拘禁；非由法
    院依法定程序，不得審問處罰；非依法定程序之逮捕、拘禁
    、審問、處罰，得拒絕之，憲法第8 條第1 項定有明文。
、現行犯，不問何人得逕行逮捕之。犯罪在實施中或實施後即
    時發現者，為現行犯。有左列情形之一者，以現行犯論：一
    、被追呼為犯罪人者。二、因持有兇器、贓物或其他物件、
    或於身體、衣服等處露有犯罪痕跡，顯可疑為犯罪人者，此
    有刑事訴訟法第88條款定有明文。
、按憲法上所謂現行犯係指刑事訴訟法第88條第2 項之現行犯
    ，及同條第3 項以現行犯論者而言。遇有刑事訴訟法第88條
    所定情形，不問何人均得逕行逮捕之，不以有偵查權人未曾
    發覺之犯罪為限，司法院釋字第90號著有解釋。
、準此，逮捕係為及時阻止正在發生但國家公權力不及介入之
    犯罪行為，而對犯罪嫌疑人及犯人直接施以強制力，拘束其
    自由之強制處分。而對於現行犯及準現行犯之逮捕，有其法
    定要件及程序，明定於刑事訴訟法第88條。
(3)、搜索及附帶搜索：
、按刑事訴訟法第128 條第1 項至第3 項規定，搜索，應用搜
    索票，其上應記載特定事項，並由法官簽名，且法官得於搜
    索票上，對執行人員為適當之指示。又司法警察官因調查犯
    罪嫌疑人犯罪情形及蒐集證據，認有搜索之必要時，得依前
    項規定，報請檢察官許可後，向該管法院聲請核發搜索票，
    同法第128 條之1 第2 項亦有明文。又搜索，除由法官或檢
    察官親自實施外，由檢察事務官、司法警察官或司法警察執
    行，同法第128 條之2 第1 項亦有明文。
、次按檢察官、檢察事務官、司法警察官或司法警察逮捕被告
    、犯罪嫌疑人或執行拘提、羈押時，雖無搜索票，得逕行搜
    索其身體、隨身攜帶之物件、所使用之交通工具及其立即可
    觸及之處所，刑事訴訟法第130 條亦有明文。
、按搜索依其程式，可區分為要式搜索與非要式搜索，搜索應
    用搜索票，搜索票由法官簽名。搜索應依搜索票行之，目的
    在保護人民免受非法的搜索扣押。惟因搜索本質上乃帶有急
    迫性、突襲之處分，難免發生時間上不及聲請搜索票之急迫
    情形，故刑事訴訟法第130 條規定附帶搜索、第131 條規定
    逕行搜索（緊急搜索）、第131 條之1 規定同意搜索，乃不
    用搜索票而搜索之例外情形，稱為無令狀搜索、非要式搜索
    ，各有其法定要件及程序，此種搜索僅為令狀搜索原則之例
    外，而非法定程序原則之例外，故縱使是此種搜索，亦應遵
    守法定程式，否則仍屬違法搜索（最高法院94年度臺上字第
    3327號、94年度臺上字第1361號刑事判決參照）。
、按附帶搜索之範圍，以被告或犯罪嫌疑人之身體、隨身攜帶
    之物件、所使用之交通工具及其立即可觸及之處所為限，如
    逾此立即可觸及之範圍而逕行搜索，即係違法搜索（最高法
    院96年度臺上字第5184號刑事判決參照）。
、按（第1 項）有人住居或看守之住宅或其他處所，不得於夜
    間入內搜索或扣押，但經住居人、看守人或可為其代表之人
    承諾或有急迫之情形者，不在此限，（第2 項）於夜間搜索
    或扣押者，應記明其事由於筆錄，（第3 項）日間已開始搜
    索或扣押者，得繼續至夜間，刑事訴訟法第146 條定有明文
    。又旅店、飲食店或其他於夜間公眾可以出入之處所，仍在
    公開時間內者，夜間亦得入內搜索或扣押，同法第147 條第
    2 款亦有明文。
(4)、扣押：
    按（第1 項）可為證據或得沒收之物，得扣押之，（第2 項
    ）對於應扣押物之所有人、持有人或保管人，得命其提出或
    交付，刑事訴訟法第133 條定有明文。
(三)、本件被告2 人將乙○○逮捕之依據為何？觀諸97年度交查字
    第137 號偵查卷宗第69頁之彰化縣警察局彰化分局執行拘提
    逮捕告知本件通知書所示，被告2 人爰依刑事訴訟法第88條
    規定，認乙○○因屬現行犯而逕行逮捕，故本件應先調查，
    乙○○是否屬犯罪在實施中或實施後即時遭發覺之現行犯？
    經查：
(1)、本件乙○○是「大庄休閒魚池」店負責人，提供電腦伴唱機
    予不特定客人點撥歌曲，每小時向客人收取新台幣150 元，
    而大唐公司之法務專員賴榮啟於97年7 月23日晚上前往「大
    庄休閒魚池」消費，除了點菜外，並向乙○○表示點播歌曲
    ，乙○○則打開包廂內之電腦伴唱機供賴榮啟點播歌曲，乙○○發現該伴唱機內有大唐公司所享有音樂著作之歌曲如秋
    分、歸船、情人裳、重出江湖純情紅玫瑰、你到底愛誰、我
    說我愛你、恆春的風、漂泊的愛等，遂於當晚9 時許打11 0
    勤務中心報案，員警即本案被告甲○○、丙○○2 人於接獲
    110 勤務指揮中心之通知，隨即到現場處理，賴啟榮告知員
    警該伴唱機內有其公司所享有之音樂、錄音及視聽著作財產
    權之歌曲，有侵害其公司之著作權，員警隨即請在旁之乙○○一同勘察由賴啟榮以點播方式而公開演出上開歌曲，員警
    遂詢問乙○○是否有經授權，乙○○無法提出合法授權文件
    ，賴啟榮當場提出告訴並出具大唐公司享有上開歌曲之著作
    權文件，員警遂以現行犯將乙○○予以逮捕等情，此有證人
    賴啟榮之警詢及偵訊筆錄（97年7 月23日警詢筆錄、97年10
    月20日之檢察事務官詢問筆錄）、證人乙○○之警詢及偵訊
    筆錄（97年7 月24日警詢筆錄、97年10月24日檢察事務官之
    詢問筆錄）彰化分局三家派出所刑事照片16張、大唐公司之
    告訴狀及享有上開歌曲著作權之文件（著作權讓與合約書等
    ）。故本件在客觀上，乙○○以提供伴唱機供他人消費點播
    歌曲方式，並每小時向客人收取150 元之費用，又提不出合
    法之授權文件（如公開演出等），而出租及公開演出等方式
    侵害他人之著作財產權者，又告訴代理人賴啟榮當場對乙○○提出告訴，在犯罪嫌疑人及犯罪事實均屬特定之下，被告
    2 人認為案發當時乙○○涉有違反著作權法第92條之公開演
    出行為之存在時，據此啟動調查程序，並認為乙○○因屬現
    行犯而逕行逮捕，此強制處分洵屬合法，故被告2 人逮捕乙○○之行為，依刑法第21條規定，依法令之行為，不罰，故
    檢察官認為被告2 人涉有妨害自由罪，容有誤會。至告訴人
    果否享有著作財產權？被告是否成立犯罪？均屬事後實體調
    查認定之問題，不應將程序與實體混為一談，否則任何爭執
    警察調查之合法性時，法院反而需先審酌被告是否構成犯罪
    ，如成立犯罪，始肯定其合法性，如不成立犯罪，則否定之
    ，顯有陷入循環論證之虞。
(2)、關於涉及違法搜索罪部分
    又本件被告2 人是否有涉及搜索行為實有疑義？證人即告訴
    人乙○○於本院審理中證述：員警進入包廂時，該店尚在營
    業中，員警除了告知要扣押伴唱機外，沒有對現場其他人員
    或設備、物品進行搜索等語，再依彰警分偵字第0970022911
    號警卷第8 至10頁之彰化縣警察局彰化分局扣押筆錄、扣押
    物品目錄表及扣押物品收據之證明等所示，被告2 人即對於
    現場之電腦伴唱機1 台、遙控器1 台及點歌本1 本等予以扣
    押，並未現場施以搜索等情，核與告訴人乙○○上開證述內
    容相符。再者，本件被告2 人會同乙○○勘察由證人賴榮啟
    點播歌曲，在此之前，員警尚未施以搜索或其他公權力，迨
    被告2 人詢問乙○○後，因乙○○無法提供合法授權文件，
    被告2 人始將乙○○逮捕，又因該伴唱機等物可作為證據，
    而依刑事訴訟法第133 條規定予以扣押，並無施以搜索行為
    ，縱認被告2 人涉及搜索行為，然因先前被告2 人依現行犯
    規定將乙○○逮捕，依刑事訴訟法第130 條附帶搜索規定，
    將乙○○立即可觸及之電腦伴唱機1 台、遙控器1 台及點歌
    本1 本等物逕行搜索扣押。雖本件被告2 人係夜間實施扣押
    時，然因該店尚在營業中，依刑事訴訟法第147 條規定，夜
    間亦得入內搜索或扣押，故被告2 人將上開伴唱機等物以扣
    押，並無違誤，即被告2 人之行為核與刑法第307 條違法搜
    索罪構成要件有間。
(3)、至於彰化縣警察局彰化分局於97年1 月11日依據內政部警政
    署函頒「內政部警政署協助取締侵害智慧財產權案件實施計
    實」而訂定彰化縣警察局彰化分局協助取締侵害智慧財產權
    案件細部執行計畫，對於卡拉OK、KTV 餐廳或飯店及伴唱機
    零售業等營業場所涉及侵害著他權案件，對於告訴人提出著
    作權之告訴，應檢具事證向檢察官及法院聲請搜索票，然上
    開規定是警察機關對調查侵害智慧財產權案件之訓示規定，
    對於個案部分，仍應視個案之具體情況而採取適當之調查程
    序及必要之強制處分，實難以員警違反上開訓示規定即認定
    其涉有犯罪行為，附此敘明。
六、綜上所述，本案依公訴人所提出之現有證據，尚無法積極證
    明被告確有公訴人所指之本案犯罪，亦即仍存有合理之可疑
    ，尚不足以使本院對被告形成有罪之確信，基於「罪證有疑
    ，利於被告」之證據法則，自應諭知被告為無罪之判決。
據上論斷，應依刑事訴訟法第452 條、第301 條第1 項前段，判
決如主文。
本案經檢察官鄭少到庭執行職務。
中    華    民    國    98    年    8     月    12    日
                  刑事第六庭      審判長法官  王義閔
                                  法      官  鄭舜元
                                  法      官  鮑慧忠
以上正本證明與原本無異。
如不服本判決應於收受判決後10日內向本院提出上訴書狀，並應
敘述具體理由；其未敘述上訴理由者，應於上訴期間屆滿後20日
內向本院補提理由書 (均須按他造當事人之人數附繕本)「 切勿
逕送上級法院」。
告訴人或被害人對於判決如有不服具備理由請求檢察官上訴者，
其上訴期間之計算係以檢察官收受判決正本之日期為準。
中    華    民    國    98    年    8     月    12    日
                                  書  記  官  陳秀娟


司法院資訊處製作；財團法人民間司法改革基金會備份。
